臺灣宜蘭地方法院刑事判決
110年度訴字第131號
公  訴  人  臺灣宜蘭地方檢察署檢察官
被      告  官清南


上列被告因搶奪案件，經檢察官提起公訴（110年度偵字第1898
號），本院判決如下：
    主  文
官清南犯搶奪罪，累犯，處有期徒刑捌月。未扣案之犯罪所得新
臺幣壹仟元沒收，於全部或一部不能沒收或不宜執行沒收時，追
徵其價額。
    事  實
官清南於民國110年2月20日中午12時40分許，騎乘車牌號碼000
  -000號普通重型機車至宜蘭縣○○鄉○○○路00號「指安宮」，見
  賴錦章獨坐在該宮前之泡茶桌休息區，竟意圖為自己不法之所
  有，假意上前攀談，對賴錦章稱：「你背包這麼大裏面是不是
  很多錢？」，經賴錦章回稱沒有錢等語，官清南即以不相信為
  由，擅自翻開賴錦章之背包探看，而趁賴錦章未及防備之際，
  逕搶走賴錦章背包內之現金新臺幣（下同）1,000元，得手後
  旋騎乘機車離去，嗣經警獲報後，調閱沿線之監視器畫面比對
  而查獲。
案經賴錦章訴由宜蘭縣政府警察局羅東分局報告臺灣宜蘭地方
  檢察署檢察官偵查起訴。
    理  由
證據能力：
㈠按被告以外之人於審判外之言詞或書面陳述，除法律有規定者
  外，不得作為證據，刑事訴訟法第159條第1項定有明文。證人
  林祐薪於警詢時所為之陳述，屬被告以外之人於審判外之陳述
  ，為傳聞證據，並經被告於本院準備程序時否認前開證據資料
  之證據能力（本院卷第71頁），復查無刑事訴訟法第159條之2
  至第159條之5例外得為證據之情形，則依前開法條之規定，證
  人林祐薪於警詢中之陳述無證據能力。
㈡次按，被告以外之人於審判中有下列情形之一，其於檢察事務
  官、司法警察官或司法警察調查中所為之陳述，經證明具有可
  信之特別情況，且為證明犯罪事實之存否所必要者，得為證據
  ：一死亡者。二身心障礙致記憶喪失或無法陳述者。三滯留國
  外或所在不明而無法傳喚或傳喚不到者。四到庭後無正當理由
  拒絕陳述者，刑事訴訟法第159條之3定有明文，而所謂「具有
  可信之特別情況」，係屬「信用性」之證據能力要件，法院應
  就其陳述當時之原因、過程、內容、功能等外在環境加以觀察
  ，以判斷其陳述是否出於「真意」、有無違法取供，信用性有
  無獲得確定保障之特別情況。經查，證人即告訴人賴錦章固經
  本院傳喚於110年11月16日到庭作證，然其對於檢察官之詰問
  無法回答，證人賴錦章之家屬復當庭陳稱：證人賴錦章因罹患
  失智症，無法理解問題，亦無法與之溝通等語，有本院110年1
  1月16日審判筆錄可佐（本院卷第121頁），而證人賴錦章罹有
  失智症，於110年7月20日經醫師診斷中度以上失智程度，亦有
  羅東聖母醫院診斷證明書、病症暨失能診斷證明書各1紙存卷
  可參（本院卷第137、139頁），是證人賴錦章顯有刑事訴訟法
  第159條之3第2款「身心障礙致無法陳述」之情事；而觀諸其
  於警詢時，員警係以一問一答方式詢問，其就事實經過尚能為
  詳盡之陳述，警並依其指述而追查出當日確有與其接觸之被告
  ，又證人賴錦章係以被害人身分製作筆錄，認難員警有對其為
  強暴、脅迫、利誘、詐欺或誘導使其為不實陳述之動機，亦無
  證據證明員警以不正方式取得其陳述，足認證人賴錦章於警詢
  之陳述具有任意性，符合「可信之特別情況」之要件。再證人
  賴錦章就其親身經歷之被害案發經過所為陳述，與本案待證事
  實間具有相當之關聯性，且具有不可替代性，確屬證明本件犯
  罪事實存否所必要，依刑事訴訟法第159條之3第2款規定，應
  認證人賴錦章於警詢之證述具有證據能力，且該項證據業經本
  院依法踐行調查證據之程序，自得作為本案證據。
㈢至本案認定事實之其餘非供述證據，並無證據證明係公務員違
  背法定程序所取得，依同法第158條之4反面解釋，亦均有證據
  能力。
訊據被告固坦承有於前揭時、地與告訴人賴錦章攀談，並探看
  賴錦章之背包，惟矢口否認涉有搶奪犯行，辯稱：當時係告訴
  人叫伊給200元，伊問告訴人沒有錢嗎？告訴人說沒有錢，伊
  覺得怪怪的，就說不相信，告訴人就打開背包給伊看，裏面有
  很多紅包袋，伊後來看到告訴人皮包裏面有2張500元，就說告
  訴人有錢怎麼還跟伊要錢，告訴人就笑笑的，講一講伊就離開
  了，伊沒有搶奪告訴人財物云云。經查：前揭犯罪事實，業據
  證人即告訴人賴錦章於警詢證述綦詳（偵卷第8至10頁），核
  與證人林祐薪於本院審理時之證述情節大致相符（本院卷第12
  3至124頁），並有車輛詳細資料報表1紙、監視器擷取相片6紙
  附卷可稽，被告雖以前揭情詞置辯，惟查：
㈠被告於警詢時先辯稱：告訴人稱沒有錢吃飯向伊要200元，伊覺
  得告訴人怎麼可能沒有錢，就叫告訴人打開包包給伊看，告訴
  人打開包包後拿空紅包袋給伊看裏面確實沒有錢，伊不相信，
  就探頭看包包，內有1,000元鈔票及2張500元，伊便問為何要
  騙伊，告訴人就對伊裝傻在笑，接著聊天一會兒伊便離開云云
  （警卷第6頁），於偵查時則辯稱：告訴人跟伊借200元吃飯，
  伊問怎麼可能沒有錢，告訴人就拿皮包給伊看，伊就看到裏面
  有1,000元，伊就問告訴人有錢幹麼跟伊借錢，告訴人就傻笑
  ，之後還有聊天5分鐘伊才離開云云（偵卷第23頁），於本院
  審理時則以前揭情詞置辯，就告訴人背包內究係有現金2,000
  元（即1,000元紙鈔1紙、500元紙鈔2紙），或係現金1,000元
  （1,000紙鈔1紙或500元紙鈔2紙）前後供述不一，已有可議之
  處。
㈡又告訴人與被告素不相識，無何仇怨糾紛，為被告所自承（本
  院卷第71頁），告訴人當無誣陷被告之動機；且告訴人指訴遭
  搶之金額僅1,000元，並非鉅額，參以告訴人既不認識被告，
  自不知被告之姓名、年籍資料，於報案時僅得指出被告當時之
  穿著、特徵供警追查，是當時無法明確把握確能查獲行為人，
  倘告訴人遭搶乙事並非屬實，告訴人實無需為貪圖區區1,000
  元，而大費周章，冒著可能無法查獲行為人或涉犯誣告罪嫌，
  而誣指被告之理；況本案警方係依告訴人於警詢時指出搶奪行
  為人之特徵，而調閱並過濾監視器後，鎖定被告，而被告到案
  後，亦坦認當時有與告訴人交談，並探看告訴人背包乙情，是
  告訴人之指訴顯非虛捏。
㈢又依告訴人之指訴及被告之供述，案發當時僅告訴人與被告2人
  在場，自難期待除告訴人之指訴外，有其他人證或物證等直接
  證據憑採，倘因證據僅有告訴人指訴，而不論告訴人證述已具
  有可信性，仍以無其他直接證據相佐，即認告訴人證述薄弱而
  不可採，實與實體正義有違。申言之，告訴人證述如具可信性
  且無瑕疵可指，縱無其他直接證據，但有其他補強證據，亦足
  資作為犯罪之積極證據。從而，判斷告訴人證述是否可信且無
  瑕疵，即可探究案發後或查獲後，與告訴人接觸之相關人員，
  其證詞內容或係聽聞告訴人陳述，然亦同時存在其與告訴人接
  觸互動之對話及感受，即屬本於個人之經歷或經驗，所為證詞
  即值作為補強告訴人證述之證據。經查，證人即指安宮之廟公
  林祐薪雖未親自見聞告訴人遭被告搶奪之經過，然其於本院審
  理時證稱：告訴人跟伊稱在廟前面的桌子椅子那邊被搶，告訴
  人說有一個人騎1台深色機車過來，坐在那邊跟告訴人聊天，
  那個人對告訴人說「你的背包裏面借我看」，告訴人回答「我
  為什要借你看」，然後那個人就一隻腳跨過桌子，到告訴人的
  面前，去翻告訴人皮包內的東西，告訴人後來點的時現發現少
  1張1,000元鈔票等語（本院卷第123至124頁），核與告訴人前
  揭指訴遭搶之經過情節一致，證人林祐薪復證稱：告訴人跟伊
  講時很激動、神智清楚等語（本院卷第126頁），證人林祐薪
  證述關於與告訴人之對話內容及其所見告訴人之神情、行為表
  現，該對話及觀察所見，均係證人林祐薪親身經歷與見聞之事
  ，其就該部分事實作證，本院自得採為判斷本件事實之證據；
  而依證人林祐薪證述告訴人於陳述遭搶奪經過時，神情很激動
  ，核與一般被害者遭搶奪後之自然情緒反應相符，告訴人之證
  述具可信性且無瑕疵可指，證人林祐薪之證詞，復足以補強告
  訴人證述之真實性。
㈣末按，被告之前科紀錄等品格證據，如與犯罪事實全然無關者
  ，為避免影響職業法官認定事實之心證，該等證據原不得先於
  犯罪事實之證據而為調查，此乃刑事訴訟法第288 條增訂第4
  項規定之所由設。惟被告之品格證據，倘與其犯罪事實具有關
  聯性，參諸外國立法例（美國聯邦證據法第404 條b ）及（日
  本東京高等裁判所2011年3 月29日岡本一義放火案件判決），
  則可容許檢察官提出供為證明被告犯罪之動機、機會、意圖、
  預備、計畫、認識、無錯誤或意外等事項之用，而於前科之犯
  罪事實具有明顯的特徵，且該特徵與待證之犯罪事實有相當程
  度的類似性，憑此可合理推理判斷該兩案之嫌犯為同一人時，
  得以將前科利用於被告與犯人之同一性之證明使用（最高法院
  100 年度台上字第2806號、102 年度台上字第810 、5285號、
  103 年度台上字第120 號等判決可資參照）。是藉由前科等他
  案犯罪事實證明被告之不良性格，再由不良性格導出本案之主
  觀構成要件要素，可謂係基於經驗法則、論理法則之合理推論
  ，造成事實誤認之危險性極低，尚無禁止之必要。而衡諸卷附
  之臺灣高等法院被告前案紀錄表，被告前即涉犯多起強盜、搶
  奪、竊盜等財產犯罪，而依檢察官所舉如事實欄所載之被告竊
  盜犯罪前案紀錄，及觀之被告近年所涉犯之竊盜案件之相關判
  決（見卷附之臺灣高等法院108年度上易字第1338號、110年度
  上易字第991號、本院108年度簡字第552號、本院卷第183至20
  3頁），被告於上開案件中之犯罪手法均趁有機可乘之際時，
  侵害他人之財產權，且除非罪證已明確無法辯駁，否則被告均
  為無罪之抗辯，核均於本案犯行及偵審情形相類似，顯見本案
  被告辯稱無搶奪告訴人現金云云，殊難可採。
㈤綜上所述，被告前揭所辯，顯係飾卸之詞，無足為採。本件事
  證明確，被告犯行堪予認定，應依法論科。
三、論罪科刑：
㈠核被告所為，係犯刑法第325條第1項之搶奪罪。
㈡又被告前因竊盜案件，經本院以108年度易字第97號判處有期徒
  刑3月，並經臺灣高等法院以108年度上易字第1338號駁回上訴
  確定，於108年11月5日易科罰金執行完畢，此有臺灣高等法院
  被告前案紀錄表在卷可按（本院卷第24頁），其於受有期徒刑
  之執行完畢後，5年以內故意再犯有期徒刑以上之本罪，為累
  犯，爰依司法院大法官會議釋字第775號解釋意旨，衡酌被告
  上揭構成累犯之竊盜罪，與本案均屬侵害他人財產法益之犯罪
  ，罪質相同，顯見被告對於此類刑之罪確具有特別惡性，且前
  罪之徒刑執行成效不彰，對於刑罰之反應力顯然薄弱，適用上
  開累犯之規定加重，亦不致生被告所受之刑罰超過其所應負擔
  罪責，導致其人身自由因此遭受過苛之侵害，而有不符憲法罪
  刑相當原則，進而牴觸憲法第23條比例原則之情形，爰依刑法
  第47條第1項規定，加重其刑。
㈢爰審酌被告四肢健全，不思努力工作賺取所需，見告訴人年邁
  可欺，竟以搶奪手段侵害他人財產，所為應予非難，且犯後復
  否認犯行，飾詞狡辯，態度難認良好，兼衡被告於本院審理時
  自陳目前獨居，從商，經濟狀況小康（本院卷第130頁），及
  依被告之個人戶籍資料查詢結果顯示其離婚及高中畢業之智識
  程度等一切情狀（警卷第21頁），量處如主文所示之刑。
沒收：本案被告搶得之現金1,000元，核屬被告之犯罪所得，未
  經扣案，亦未返還被害人，爰依刑法第38 條之1 第1項、第3
  項之規定宣告沒收，於全部或一部不能沒收或不宜執行沒收時
  ，追徵其價額。
據上論斷，應依刑事訴訟法第299 條第1 項前段，刑法第325條
第1項、第47條第1項、第38條之1第1項前段、第3項，刑法施行
法第1條之1第1項，判決如主文。
本案經檢察官孫源志提起公訴，檢察官林禹宏到庭執行職務。
中　　華　　民　　國　　110 　年　　12　　月　　7 　　日
                  刑事第四庭  審判長法  官  林惠玲
                                    法  官  楊心希
                                    法  官  陳錦雯
以上正本證明與原本無異。
如不服本判決應於收受送達後二十日內向本院提出上訴書狀，並
應敘述具體理由；其未敘述上訴理由者，應於上訴期間屆滿後二
十日內向本院補提理由書(均須按他造當事人之人數附繕本)「切
勿逕送上級法院」。
                                    書記官  陳建宇
中　　華　　民　　國　　110 　年　　12　　月　　7 　　日
附錄所犯法條：
中華民國刑法第325條
意圖為自己或第三人不法之所有，而搶奪他人之動產者，處6月
以上5年以下有期徒刑。
因而致人於死者，處無期徒刑或7年以上有期徒刑，致重傷者，
處3年以上10年以下有期徒刑。
第1項之未遂犯罰之。